臺灣高等法院刑事判決　　　　　　　94年度重上更(三)字第55號
上　訴　人
即　被　告　丁○○
選任辯護人　黃銘照律師
上列上訴人因重利案件，不服臺灣板橋地方法院86年度易字第85
14號，中華民國87年 5月13日第一審判決（起訴案號：臺灣板橋
地方法院檢察署86年度偵字第10807號 ），提起上訴，判決後，
經最高法院第三次發回更審，本院判決如下：
    主  文
原判決關於被告丁○○常業重利罪部分暨定應執行刑部分均撤銷
。
丁○○以乘他人急迫，貸以金錢，而取得與原本顯不相當之重利
為常業，處有期徒刑陸月，如易科罰金以佰元折算壹日。
    事  實
一、丁○○自民國八十六年二月二十日起（起訴書略為八十六年
    間起），在臺北縣中和市○○路○段一一七號四樓開設名揚
    工商財務投資公司（未辦理公司登記），並思以借款予他人
    收取高額利息為生活之資，以「邱先生」為名，（０二）0
    000000號電話為聯絡工具，在自由時報報紙刊登工商
    票貼之廣告招徠顧客，並於八十六年四月三十日、同年五月
    七日乘丙○○（原名乙○○，於八十九年四月二十五日更名
    ）需款周轉急迫之際，分別貸與現金新台幣（下同）五十萬
    元各一次，約定利息以十二天為一期，每五十萬元每期之利
    息為十三萬元，並要求借款者需簽發連同本利計算之同額支
    票或提供所有權狀供抵押，丙○○因之分別簽發票載日期八
    十六年五月六日、同年月十二日、票面金額三十二萬元、三
    十一萬元及八十六年五月十四日、同年月十六日、票面金額
    三十二萬元、三十一萬元之支票四紙交予丁○○收受，丁○○藉以獲取與原本顯不相當之重利（計貸與每五十萬元，每
    期十二日即收取高達百分之二十六之利息利率），並恃以維
    生，以之為常業；嗣丙○○僅支付八十六年五月六日期之票
    款三十二萬元後，即無法如期償還本息，並要求八十六年五
    月十二日期之支票能延展一星期，丁○○竟另萌恐嚇之犯意
    ，於八十六年五月十二日下午三時許，夥同與其有犯意聯絡
    之劉德義（其二人恐嚇部分均已判刑確定）及另一名不詳姓
    名年籍之成年男子（起訴書漏未認定），前往臺北縣板橋市
    ○○路六十巷五十一號丙○○所開設之幼稚園內，向丙○○
    催討上開款項，由丁○○對丙○○恐嚇稱：如不還錢就自己
    去死或準備捲鋪蓋走路等語，劉德義在場附和助勢，該不詳
    姓名年籍之成年男子則在外把風，致丙○○心生畏懼，致生
    危害於安全，並同意先交付票載日期八十六年五月十四日、
    面額五萬元之臺灣中小企業銀行板橋分行支票抵充遲延利息
    。嗣經埋伏之員警當場查獲丁○○及劉德義，並扣得上開五
    萬元之支票一紙，該不詳姓名年籍之成年男子則趁機逃逸。
二、案經臺北縣政府警察局海山分局報請臺灣板橋地方法院檢察
    署檢察官偵查起訴。
    理  由
一、訊據被告丁○○對有於上揭時地經營名揚工商財務投資公司
    ，並以「邱先生」為名，（０二）0000000號電話為
    聯絡工具，在自由時報報紙刊登工商票貼之廣告招徠顧客，
    並於八十六年四月三十日、同年五月七日，分別貸與丙○○
    現金五十萬元各一次，約定利息以十二天為一期，每五十萬
    元每期之利息為十三萬元等之事實固不否認，惟矢口否認有
    何重利犯行，辯稱：丙○○向伊共借了一百萬元，僅還款三
    十二萬元之本金後即未再付錢，伊自始未收到其所付之利息
    ，本金亦還有六十八萬元未還，且丙○○曾向其他地下錢莊
    借錢，對重利借貸甚有經驗，其利用司法程序控訴他人重利
    之名，應係惡意借貸而無急迫、輕率或無經驗之情形，伊借
    款予丙○○應與刑法重利罪之構成要件不符，亦無常業犯罪
    之情形云云。
二、惟查：
  (一)被告丁○○自八十六年二月二十日起，在臺北縣中和市○○
    路○段一一七號四樓開設未辦公司登記之名揚工商財務投資
    公司，以「邱先生」為名，（０二）0000000號電話
    為聯絡工具，在自由時報報紙刊登工商票貼之廣告招徠顧客
    ，並於八十六年四月三十日、同年五月七日乘丙○○需款周
    轉急迫之際，分別貸與現金五十萬元各一次，約定利息以十
    二天為一期，每五十萬元每期之利息為十三萬元，丙○○分
    別簽發票載日期八十六年五月六日、同年月十二日、票面金
    額三十二萬元、三十一萬元及八十六年五月十四日、同年月
    十六日、票面金額三十二萬元、三十一萬元之支票四紙交予
    丁○○收受，嗣丙○○僅支付八十六年五月六日期之票款三
    十二萬元後，即無法如期償還本息等之事實，業據被告丁○○於警訊、偵查、原審及本院審理時坦承不諱（見偵查卷第
    三、十六頁，原審卷第十九頁背面、二十、八四頁背面，本
    院卷第十五、二五、二六頁），核與告訴人丙○○於警訊、
    偵查及原審訊問時指訴如何向被告丁○○借款並給付重利之
    情節相符（見偵查卷第七、八、二二、二三頁，原審卷第七
    、七七頁），並有丙○○因不能如期償付本息而交付被告收
    受，供為遲延利息用之五萬元支票一紙扣案可資佐證。
  (二)另丙○○因未能如期付款，被告丁○○及共犯劉德義前往上
    址臺北縣板橋市○○路丙○○所開設之幼稚園內，向丙○○
    催討上開款項並出言恐嚇，因而受本院依恐嚇罪判處罪刑確
    定等情，有判決書在卷可憑（見本院上訴審卷第一五四頁、
    更(一)審卷第四頁），綜上，堪認被告丁○○確有登報招攬生
    意並借款共一百萬元予丙○○，及收取包含本金在內之支票
    四紙之事實無誤。嗣丙○○經本院前審及本院傳訊、拘提無
    著，未能再次於本院審理時供述被害情節，惟其前開指訴已
    甚明確，足資證明被告丁○○登報招攬借款生意之事實，附
    此敘明。
  (三)再上開借款之利息以十二天為一期，每五十萬元每期之利息
    為十三萬元，換算之，每五十萬元每期十二日之利率即高達
    百分之二十六，亦即只要月餘，需支付之利息即超過本金，
    顯屬重利無訛。按依前述，丙○○在臺北縣板橋市○○路上
    址開設幼稚園，且能簽發支票用資借款，顯非毫無資歷之人
    ，斯時其尚開設幼稚園，園址且為被告所明知，若非急迫，
    豈有甘冒需支付鉅額之利息，甚或面臨地下錢莊無所不用其
    極之討債困擾之理？縱如被告所辯，丙○○另有向其他地下
    錢莊借錢之情事，惟此正印證丙○○確實需款孔切，且處於
    急迫之情形，尚不得執之即認丙○○係惡意借貸而援為有利
    於被告之證據。另被告每借款五十萬元，十二日之利息即高
    達十三萬元，並須分別開立三十二萬、三十一萬元之支票交
    付，參諸被告供稱，利息部分已加列至本金內，故利息部分
    未另開立票據（見本院更(二)審卷第八五頁），顯然係屬本利
    一併攤還之方式，是該二筆款項應均包含利息及本金在內；
    再支票係屬流通之有價證券，被告收受丙○○交付之四紙支
    票已等同現金，而該等票面金額復已超過本金甚多，其有重
    利之犯意已顯明；再如前所述，丙○○所簽發之票載日期八
    十六年五月六日、票面金額三十二萬元之支票一紙被告已為
    兌領，該支票之款項復包含利息在內，則被告已從丙○○處
    取得部分利息甚明，就被告以犯重利罪為常業之包括一罪（
    如後所述）而言，其已獲取部分利息之事實即為明確，是被
    告所為該三十二萬元僅屬本金，未取得利息，不成立重利罪
    之辯解，不足為採。
  (四)綜上所述，被告丁○○確有經營高利借款業務，並貸款予丙○○且收取重利之事實甚為明確，被告所辯，不足為採。
三、(一)被告丁○○經營地下錢莊業務，除有固定之經營場所及專
      用電話外，且在報紙上刊登廣告以招徠顧客，又其對丙○○一人之二筆借款即各高達五十萬元，於丙○○發生遲延
      還款時，甚且夥同劉德義施以恐嚇，依被告上開之經營及
      作業情形，顯然係恃此為其重要之生活之資，並以之為常
      業，其以高利貸款予丙○○，已收取部分之利息，已該當
      刑法常業重利罪之構成要件。核被告丁○○此部分所為，
      係犯刑法第三百四十五條之常業重利罪，公訴人認僅構成
      同法第三百四十四條之重利罪，容有誤會，起訴法條應予
      變更。公訴意旨僅對被告重利貸款丙○○五十萬元部分起
      訴，未論及另筆五十萬元之重利犯行，惟此部分與檢察官
      起訴部分有常業犯之包括一罪關係，本院自得併予審究。
    (二)公訴意旨另認，被告丁○○於八十六年間，乘甲○○需款
      周轉急迫之際，貸予現金十萬元，約定甲○○十日內需歸
      還十三萬元，因認被告此部分亦構成刑法第三百四十四條
      之重利罪云云。經查，被告丁○○否認此部分犯行，辯稱
      ，並不認識甲○○等語，證人甲○○於偵查中亦明確表證
      並不認識丁○○（見偵查卷第二十三頁），核屬相符；縱
      甲○○有向他人高利借款之事實，亦顯非被告所貸借，自
      難援為不利於被告之證據。嗣甲○○多次經原審、本院前
      審傳訊均未到庭，經本院傳訊亦無著，無從供本院為其曾
      向被告貸款之確信，是尚難認被告有重利貸款予甲○○之
      犯行，不能證明此部分犯罪，惟檢察官認此部分與前開論
      罪科刑部分有連續犯之裁判上一罪關係，爰不另為無罪判
      決之諭知。
    (三)扣案如附表所示編號一、二、三所示之物，非屬被告貸放
      予被害人丙○○之物，且被告供稱非屬其所有，爰不為沒
      收之諭知；另如事實欄所載丙○○所開具之未扣案支票三
      紙（即八十六年五月六日期已兌現之支票除外 )及扣案如
      附表編號四之五萬元支票一紙，係丙○○向被告借款所交
      付，具有債權憑証效用，雖其金額高於借款數額，但於借
      款原本及法定最高利息範圍內，債權人仍得持之為借款憑
      証，且於債務人清償借款債務後，被告更有返還借款人之
      義務，故該等支票尚難認係被告因犯罪所得之物，均自不
      併諭知沒收。
四、(一)原審認被告常業重利犯行明確，予以論罪科刑，固非無見
      ，惟查，(1)被告係重利貸放五十萬元之款項二筆予丙○○
      ，原審就八十六年五月七日貸款之五十萬元部分，漏未論
      究，自有疏漏，(2)公訴意旨指摘被告另重利貸款十萬元予
      甲○○部分，係屬不能證明此部分之犯罪，原審認為構成
      重利罪，即有未當，(3)附表編號一、二、三所示之扣案物
      品，非屬被告貸放重利予丙○○之物，自不得沒收，原審
      為沒收之諭知，尚有未洽。被告否認犯罪提起上訴，就甲○○之部分為有理由，其餘部分則為無理由，應由本院將
      原判決撤銷改判。
    (二)爰審酌被告丁○○並無前科、其犯罪之動機、目的、手段
      ，僅查獲對被害人丙○○為重利之行為，經營地下錢莊對
      社會金融秩序所生危害及犯後態度等一切情狀，量處如主
      文第二項所示之刑。又被告行為後，刑法第四十一條已於
      九十年一月十日修正公布，同月十二日生效，將原規定之
      「犯最重本刑為三年以下有期徒刑以下之刑之罪」，修正
      為「犯最重本刑為五年以下有期徒刑以下之刑之罪」，而
      受六個月以下有期徒刑或拘役之宣告，得易科罰金。二相
      比較，以修正後之適用範圍較寬，對行為人較為有利，依
      刑法第二條第一項前段之規定，應適用裁判時即修正後之
      規定（最高法院九四年度台上字第八五八號判決參照）。
      本院爰適用適用裁判時之刑法第四十一條規定，諭知易科
      罰金之折算標準，以示懲儆。
五、據上論斷，應依刑事訴訟法第三百六十九條第一項前段、第
    三百六十四條、第二百九十九條第一項前段、第三百條，刑
    法第二條第一項前段、第三百四十五條、第四十一條、第一
    項前段、罰金罰鍰提高標準條例第一條前段、第二條，判決
    如主文。
本案經檢察官鄭龍照到庭執行職務。
中　　華　　民　　國　　 94  　年　  10 　月　  28 　日
                  刑事第二十一庭審判長法  官  溫耀源
                                      法  官  邱同印
                                      法  官  段景榕
以上正本證明與原本無異。
如不服本判決，應於收受送達後十日內向本院提出上訴書狀，其
未敘述上訴之理由者並得於提起上訴後十日內向本院補提理由書
（均須按他造當事人之人數附繕本）。
                                      書記官  陳靜姿
中　　華　　民　　國　　94　　年　　10　　月　　28　　日
附錄本案論罪科刑法條全文
刑法第三百四十五條
以犯前條之罪為常業者，處五年以下有期徒刑，得併科三千元
以下罰金。
附  表
┌──┬──────────┬─────┐
│編號│物    品    名    稱│數      量│
├──┼──────────┼─────┤
│ 一 │顧客借款聯絡簿      │壹      本│
├──┼──────────┼─────┤
│ 二 │客戶借款明細表      │拾  伍  張│
├──┼──────────┼─────┤
│ 三 │借款項目一覽表      │壹      張│
├──┼──────────┼─────┤
│ 四 │載有金額五萬元之支票│壹      張│
│    │                    │          │
│    │（臺灣中小企銀板橋  │          │
│    │ 分行）             │          │
└──┴──────────┴─────┘
